臺灣臺中地方法院刑事判決
111年度金訴字第821號
公  訴  人  臺灣臺中地方檢察署檢察官
被      告  陳毅峰




上列被告因違反洗錢防制法等案件，經檢察官提起公訴（109年
度偵字第37806號），本院判決如下：
    主    文
陳毅峰幫助犯洗錢防制法第十四條第一項之一般洗錢罪，累犯，
處有期徒刑伍月，併科罰金新臺幣伍萬元，罰金如易服勞役，以
新臺幣壹仟元折算壹日。
    犯罪事實
一、陳毅峰明知個人在金融機構帳戶之存摺、提款卡（含密碼）
    、網路銀行帳號及密碼等資料，係供自己使用之重要理財工
    具，關係個人身分、財產之表徵，並可預見將金融機構帳戶
    資料交由他人使用，極易遭人利用作為有關財產犯罪之工具
    ，而可能成為幫助他人詐欺取財匯款及掩飾或隱匿實施詐欺
    犯罪所得財物之去向及所在之工具，進而對詐欺取財、洗錢
    正犯所實行之犯行施以一定助力，竟基於縱使發生該等結果
    ，亦不違背其本意之幫助詐欺取財及幫助洗錢之犯意，於民
    國109年8月3日前某日，在不詳地點，以不詳方式，將其申
    設之渣打國際商業銀行股份有限公司（下稱渣打銀行）帳號
    00000000000000000號帳戶之存摺、提款卡及密碼、網路銀
    行帳號及密碼（下稱：渣打銀行帳戶資料）交予真實姓名年
    籍不詳之人，容任該不詳之人及其所屬詐欺犯罪組織使用渣
    打銀行帳戶資料遂行詐欺取財犯罪，及掩飾隱匿特定犯罪所
    得去向而洗錢。該不詳之人取得渣打銀行帳戶資料後，即與
    所屬之詐欺犯罪組織不詳成員共同意圖為自己不法之所有，
    基於加重詐欺取財及洗錢之犯意聯絡，由某不詳成員於109
    年8月3日，以電話與游瓊月聯繫，佯裝為游瓊月姪子，謊稱
    因經商急需款項而欲借款云云，致游瓊月信以為真陷於錯誤
    ，於同日13時許匯款新臺幣（下同）21萬元至渣打銀行帳戶
    內，隨即遭詐欺犯罪組織其他不詳成員提領一空，而以此方
    式製造金流斷點，掩飾、隱匿犯罪所得之去向及所在。嗣游
    瓊月匯款後查覺有異，始知受騙，遂報警循線查獲。
二、案經游瓊月訴由臺北市政府警察局松山分局函轉臺中市政府
    警察局豐原分局報告臺灣臺中地方檢察署檢察官偵查起訴。
    理    由
一、證據能力：
  ㈠按被告以外之人於審判外之言詞或書面陳述，除法律有規定
    者外，不得作為證據；又被告以外之人於審判外之陳述，雖
    不符同法第159條之1至第159條之4之規定，而經當事人於審
    判程序同意作為證據，法院審酌該言詞陳述或書面陳述作成
    時之情況，認為適當者，亦得為證據。刑事訴訟法第159條
    第1項、第159條之5第1項分別定有明文。查，檢察官、被告
    陳毅峰就本判決以下所引用被告以外之人於審判外之陳述，
    於本院審理時均同意作為證據（見本院卷第123頁），且本
    院審酌該等證據之取得過程並無瑕疵，以之作為證據係屬適
    當，認均有證據能力。
  ㈡本件非供述證據部分，與本案均有關連性，亦無證據證明係
    實施刑事訴訟程序之公務員以不法方式所取得，依刑事訴訟
    法第158條之4反面解釋，當有證據能力；本院亦已於審理時
    依法踐行調查證據程序，自得為本院判斷之依據。
二、認定犯罪事實所憑證據及理由：
　　訊據被告固坦承有申設渣打銀行帳戶，惟矢口否認有何幫助
    詐欺及幫助洗錢之犯行，辯稱：伊將渣打銀行帳戶資料放在
    機車置物廂，「蔣維翔」向伊借用機車時竊走等語。惟查：
　㈠渣打銀行帳戶係被告於109年7月31日申辦開戶，另取得被告
    渣打銀行帳戶資料之不詳之人及其所屬詐欺犯罪組織不詳成
    員以犯罪事實欄所述方式對告訴人游瓊月施以詐術，致其陷
    於錯誤而匯款21萬元至渣打銀行帳戶，再由詐欺犯罪組織不
    詳成員將款項提領一空之事實，業據被告供承或不爭執在卷
    （見偵卷第65至67頁、第169頁，本院卷第77頁、第79頁）
    ，並經告訴人游瓊月於警詢證述遭詐欺之經過明確（見偵卷
    第71至73頁），復有渣打銀行109年9月1日函檢送上開帳號
    開戶資料及交易明細、內政部警政署反詐騙諮詢專線紀錄表
    、臺北市政府警察局松山分局中崙派出所受理詐騙帳戶通報
    警示簡便格式表、國泰世華商業銀行匯出匯款憑證（見偵卷
    第75至88頁、第89至93頁）在卷可稽，足認被告所申設之渣
    打銀行帳戶，確供詐欺犯罪組織使用作為收取詐騙告訴人游
    瓊月所得款項之工具，並藉此掩飾或隱匿實施詐欺犯罪所得
    財物之去向及所在，而產生遮斷資金流動軌跡以逃避國家追
    訴、處罰效果之事實，堪以認定。
　㈡個人於金融機構申設之帳戶，悠關個人身分社會金融信用，
    並有資金流通功能，具有強烈之屬人性，且事關個人財產權
    益保障，重要性不言可喻，依經驗法則，一般人理應妥善保
    管存摺及提款卡；而提款卡密碼乃存款人利用該提款卡提款
    之唯一途徑，一般人均會避免將密碼與存摺同置一處，以防
    存摺或提款卡不慎遺失時，帳戶內之存款遭人盜領，且於金
    融帳戶之存摺、提款卡遺失或遭竊時，為防止拾得或竊取之
    人盜領存款或供作不法使用，必係立即報警或向金融機構辦
    理掛失止付，此等手續辦理便捷迅速，且會立即導致竊取或
    拾獲之人無法使用該帳戶存摺、提款卡提領款項之結果，基
    此，詐欺犯罪組織成員一向不使用帳戶名義人遭竊取或遺失
    等非基於己意交出而來之帳戶，作為詐欺被害人匯入款項之
    人頭帳戶，否則帳戶名義人一旦掛失止付，即無法處分詐得
    款項；況從詐欺正犯之角度而言，渠等處心積慮、設計詐欺
    手法，使用人頭帳戶供被詐欺者匯入款項，再以該人頭帳戶
    之提款卡提領犯罪所得，而匯入人頭帳戶之款項能否順利領
    取，為詐欺正犯遂行整體詐欺目的最終且重要之環節，一旦
    匯入人頭帳戶之犯罪所得無法取得，則先前大費周章所為詐
    欺行為皆屬白費，故詐欺正犯必確信帳戶名義人不會報警或
    掛失止付，且確定能自由使用該帳戶提款、轉帳，方能肆無
    忌憚要求被害人匯款至該指定帳戶，換言之，渠等絕無可能
    隨便使用以竊取或拾獲方式得來之金融機構帳戶資料作為匯
    入詐欺款項之人頭帳戶。查，依被告所述渣打銀行帳戶資料
    「遭竊」之時間，係甫申辦之日，帳戶內並無餘額，且存摺
    、提款卡及密碼共置一處，而被告發現之後，亦無任何掛失
    止付之舉，有前開渣打銀行帳戶之交易明細、開戶資料及渣
    打銀行111年7月22日之回函在卷可參（見偵卷第77至83頁、
    本院卷第107至109頁），核與實務上幫助詐欺之行為人多係
    提供非經常使用金融帳戶，且帳戶內幾無餘額，亦不會主動
    掛失止付之情相符；又本案詐欺犯罪組織不詳成員向告訴人
    游瓊月施用詐術，致其陷於錯誤後，即指示告訴人游瓊月匯
    款至渣打銀行帳戶，並遭詐欺犯罪組織成員提領一空，足見
    詐欺犯罪組織成員確有把握被告不會以任何理由報警及掛失
    止付，始會以渣打銀行帳戶作為收取詐欺贓款之人頭帳戶。
    綜上可認，本案渣打銀行帳戶資料，確係被告自行交與他人
    使用無誤。
　㈢按刑法上之故意，分直接故意（確定故意）與間接故意（不
    確定故意），「行為人對於構成犯罪之事實，明知並有意使
    其發生者」為直接故意，「行為人對於構成犯罪之事實，預
    見其發生而其發生並不違背其本意者」為間接故意。另按行
    為人提供金融帳戶存摺、提款卡及密碼予不認識之人，固非
    屬洗錢防制法第2條所稱之洗錢行為，不成立一般洗錢罪之
    正犯；然行為人主觀上如認識該帳戶可能作為收受、提領特
    定犯罪所得使用，他人提領後會產生遮斷資金流動軌跡以逃
    避國家追訴、處罰之效果，仍基於幫助之犯意而提供，則應
    論以幫助犯一般洗錢罪，此乃最高法院最近所持之一致見解
    （最高法院108年度台上字第3101號判決意旨參照）。臺灣
    社會對於不肖人士及犯罪人員常利用他人帳戶作為詐騙錢財
    之犯罪工具，藉此逃避檢警查緝之情事，近年來新聞媒體多
    所報導，政府亦大力宣導督促民眾注意，主管機關甚至限制
    金融卡轉帳之金額及次數，用以防制金融詐騙事件之層出不
    窮，因此，若交付金融帳戶資料予非親非故之他人，該他人
    將有可能不法使用該等帳戶資料，以避免身分曝光，一般民
    眾對此種利用人頭帳戶之犯案手法，自應知悉而有所預見。
    衡酌被告為本案行為時，係年近40歲之成年人，自陳高中畢
    業，從事機械維修工作，為具有一定智識程度、社會生活閱
    歷之人，對此誠難諉為不知，甚且，被告前於103年間，即
    因提供帳戶予不詳他人使用，並依指示提領帳戶款項轉交不
    詳之人之犯行，經本院以105年易字第1297號判決被告犯三
    人以上共同詐欺取財罪，處有期徒刑1年6月，上訴後，經臺
    灣高等法院臺中分院以106年度上訴字第885號判決駁回上訴
    確定在案，有臺灣高等法院被告前案紀錄表附卷可查，故被
    告經該案偵審程序及刑之宣告、執行後，更應較一般人了解
    妥善保管金融機構帳戶之重要，及具有詐欺犯罪組織係以人
    頭帳戶收取犯罪所得及掩飾、隱匿犯罪所得去向之認知，從
    而，被告交付渣打銀行帳戶資料予不詳之人時，應已預見收
    取渣打銀行帳戶資料之人極可能以該帳戶作為詐騙他人財物
    之工具及藉此掩飾隱匿詐騙所得款項所在，猶仍逕行交付而
    容任對方使用，是其主觀上應有縱收受渣打銀行帳戶資料之
    人以該帳戶實施詐欺取財及洗錢之犯行，亦不違背其本意之
    不確定幫助故意，亦堪以認定。
　㈣被告固以前詞置辯，惟其所辯實有不盡合理之處：
  ⒈被告雖一再辯稱放在機車置物箱中之渣打銀行帳戶資料係遭
    「蔣維翔」所竊，伊返家後就發現渣打銀行帳戶資料不見，
    經伊打電話問「蔣維翔」，「蔣維翔」表示可能是下車要領
    錢時拿錯簿子云云（見偵卷第65頁、第150頁、第169頁）。
    惟被告並無法提供「蔣維翔」之真實姓名年籍及聯絡方式，
    僅稱「蔣維翔」係位於臺中市建國路上艾維特汽車公司經理
    云云，經本院依公訴檢察官提供被告所稱位於臺中市烏日區
    之「艾維特汽車租賃公司」地址，向該公司函詢有無名為「
    蔣維翔」之員工，並未獲回覆，而該公司並無辦理公司登記
    ，亦有經濟部商業司查詢資料在卷可參，則被告前開所辯之
    真實性，已非無疑；再者，被告稱與「蔣維翔」聯絡的手機
    現由監獄保管中，同意提供手機予臺灣臺中地方檢察署（下
    稱臺中地檢署）採證，但手機裡面已經沒有東西，「蔣維翔
    」微信帳號已刪除等語（見偵卷第177頁），惟經臺中地檢
    署檢察官向法務部○○○○○○○調取被告入監時交付保管之手機
    後，被告又稱已忘記開機密碼，無法開機，該手機是朋友拿
    給伊使用的云云（見偵卷第229至230頁），足見被告無意提
    供資料予臺中地檢署追查實情；甚且，銀行存摺封面均有申
    設者之姓名，拿取者一望即知該存摺為何人所有，實無可能
    誤認他人存摺為自己所有而持之前往提款之可能。是以，本
    案歷經偵查、審理訴訟程序，被告始終無法提供任何「蔣維
    翔」之個人資料以供檢察官、法院傳喚調查，且所辯之詞悖
    於常情，推諉卸責之情昭然甚明，本院自難僅憑上開空泛辯
    解，即遽為有利於被告之認定。
  ⒉再者，被告於警詢供稱曾於8月初向銀行辦理註銷帳戶云云（
    見偵卷第65頁），嗣於偵查中改稱渣打銀行帳戶資料星期五
    被「蔣維翔」拿走，有打電話去銀行辦遺失，（隔周）星期
    一去銀行辦遺失云云（見偵卷第150至151頁），惟依渣打銀
    行之函覆可知，被告係於109年8月25日始辦理結清帳戶，期
    間並無申請掛失止付之記錄，有渣打銀行109年9月1日、111
    年7月22日之函文暨檢附資料在卷可參（見偵卷第78頁，本
    院卷第107至109頁），故被告前開所辯，均非實在，要屬臨
    訟卸責之詞，不足採信，且依前開資料可知，被告並無任何
    防止該帳戶資料遭他人使用之作為，適足認被告確有容任他
    人使用渣打銀行帳戶之意甚明。
　㈤綜上，本案事證已臻明確，被告所辯，洵無足採，被告犯行
    ，堪以認定，應依法論科。
三、論罪科刑：
　㈠按刑法上之幫助犯，係指以幫助之意思，對於正犯資以助力
    ，而未參與實施犯罪之行為者而言（最高法院49年台上字第
    77號判決意旨參照）。查真實姓名年籍均不詳之詐欺犯罪組
    織成員共同意圖為自己不法之所有，基於加重詐欺取財及洗
    錢之犯意聯絡，向告訴人游瓊月施用詐術，使其陷於錯誤，
    而依指示匯款至渣打銀行帳戶後，隨即遭詐欺犯罪組織其他
    不詳成員提領一空，以此方式製造金流斷點，隱匿詐欺犯罪
    所得去向、所在，是渠等所為，均係犯刑法第339條之4之加
    重詐欺取財罪、洗錢防制法第14條第1項之一般洗錢罪。被
    告將渣打銀行帳戶資料交與不詳之人，使該不詳之人及所屬
    詐欺犯罪組織得藉由渣打銀行帳戶實施加重詐欺取財及洗錢
    犯罪，惟本案並無證據足資證明被告與該不詳之人及所屬詐
    欺犯罪組織成員有何犯意聯絡及行為分擔，抑或知悉詐欺犯
    罪組織成員人數、採用之犯罪手法，故無從認定被告係在明
    知渣打銀行帳戶資料嗣將供詐欺犯罪組織用於實施詐欺取財
    犯罪過程中之狀態下，交出帳戶相關資料。而被告雖非基於
    直接故意而為本案幫助詐欺取財及一般洗錢犯行，惟仍有幫
    助他人實施詐欺取財及一般洗錢之間接故意，且被告提供渣
    打銀行帳戶資料行為，屬詐欺取財罪及一般洗錢罪構成要件
    以外之行為，故核被告所為，係犯刑法第30條第1項前段、
    第339條第1項之幫助詐欺取財罪及刑法第30條第1項前段、
    洗錢防制法第14條第1項之幫助一般洗錢罪。
  ㈡被告以一單純提供渣打銀行帳戶資料之幫助行為，同時觸犯
    幫助詐欺取財罪、幫助一般洗錢罪，應依刑法第55條前段規
    定，從一重論以幫助一般洗錢罪。
  ㈢被告前因施用毒品案件，分別經本院以105年度沙簡字第279
    號、第354號、第437號案件判決判處有期徒刑3月、4月、4
    月確定，嗣經本院以105年度聲字第5308號案件裁定合併定
    應執行有期徒刑9月確定，經入監執行後，於106年5月15日
    執行完畢等情，業據檢察官於起訴書載明此一構成累犯之事
    實及應依法加重之理由說明，並提出上開刑事判決及刑案資
    料查註記錄表附卷可查，且經公訴檢察官於本院審理時加以
    主張及論告，核與臺灣高等法院被告前案紀錄表相符，是被
    告於受上開有期徒刑執行完畢後，5年以內故意再犯本件有
    期徒刑以上之罪，為累犯。又參照司法院大法官釋字第775
    號解釋意旨，本院審酌被告前案為施用毒品案件，本案則為
    幫助詐欺及幫助洗錢案件，二者犯罪之目的、行為、態樣及
    情節，固屬有別，惟均係故意犯罪，被告於前案執行完畢，
    不知自我警惕，竟猶故意再犯本案有期徒刑以上之罪，足見
    前案之徒刑執行未能收得明顯之預防、教化之效，堪認其有
    特別惡性及對刑罰反應力薄弱之情形，復衡酌被告於本案之
    犯罪情節及所侵害之法益，認依刑法累犯規定加重其刑，並
    無使被告所受之刑罰超過其所應負擔罪責，而違反罪刑相當
    原則及比例原則之情形，爰依刑法第47條第1項規定加重其
    刑。
  ㈣被告以幫助之意思，參與構成要件以外之行為，為幫助犯，
    其犯罪情節較正犯輕微，爰依刑法第30條第2項規定，按正
    犯之刑減輕其刑，並與前開刑之加重事由，依法先加重後減
    輕之。
  ㈤爰以行為人之責任為基礎，審酌被告提供渣打銀行帳戶資料
    予不詳之人使用，除助長詐欺犯罪之氾濫，侵害告訴人游瓊
    月的權益，且因被告提供上開資料，使告訴人詐騙之款項經
    轉出後，即難以追查犯罪所得去向及所在，而得以切斷特定
    犯罪所得與特定犯罪行為人間的關係，並造成執法機關不易
    追查犯罪行為人，實屬不該；且被告犯後猶飾詞卸責，犯後
    態度難謂良好，顯見被告並無悔意，暨酌以被告犯罪手段及
    本案所生危害，暨其於本院自陳之智識程度及家庭經濟生活
    狀況（見本院金訴字卷第79頁）等一切情狀，量處如主文所
    示之刑，並就罰金刑部分諭知易服勞役之折算標準。　
四、沒收：
  ㈠按犯罪所得，屬於犯罪行為人者，沒收之。但有特別規定者
    ，依其規定；前二項之沒收，於全部或一部不能沒收或不宜
    執行沒收時，追徵其價額；犯罪所得已實際合法發還被害人
    者，不予宣告沒收或追徵，刑法第38條之1第1項、第3項及
    第5項分別定有明文。查，被告矢口否認犯行，而卷內亦無
    證據足資認定被告確有因本案獲得報酬，故自無從依前揭規
    定對被告諭知沒收或追徵。
  ㈡又犯第14條之罪，其所移轉、變更、掩飾、隱匿、收受、取
    得、持有、使用之財物或財產上利益，沒收之，洗錢防制法
    第18條第1項前段定有明文。此一規定係採義務沒收主義，
    只要合於法條規定，法院即應為相關沒收之諭知，然該洗錢
    行為之標的是否限於行為人所有者始得宣告沒收，法無明文
    ，實務上一向認為倘法條並未規定「不問屬於犯罪行為人與
    否均沒收」時，自仍以屬於被告所有者為限，始應予沒收。
    據此，告訴人遭詐騙之款項，係遭詐欺犯罪組織不詳成員提
    領殆盡，卷內並無證據證明被告對該些款項有支配管領能力
    ，自無庸依上開規定宣告沒收，併此敘明。
據上論斷，應依刑事訴訟法第299條第項1前段，洗錢防制法第14
條第1項，刑法第11條前段、第30條第1項前段、第2項、第339條
第1項、第55條、第47條第1項、第42條第3項前段，判決如主文
。
本案經檢察官詹益昌提起公訴，檢察官張添興到庭執行職務。
中　　華　　民　　國　　111 　年　　11　　月　　24　　日
                  刑事第二十庭  審判長法  官  江宗祐
　　　　　　　　　                    法  官  林德鑫
                    　　　　　　　　　法  官  江文玉
以上正本證明與原本無異。
如不服本判決應於收受判決後20日內向本院提出上訴書狀，並應
敘述具體理由；其未敘述上訴理由者，應於上訴期間屆滿後20日
內向本院補提理由書（均須按他造當事人之人數附繕本）「切勿
逕送上級法院」。
告訴人或被害人如不服判決，應備理由具狀向檢察官請求上訴，
上訴期間之計算，以檢察官收受判決正本之日起算。
                                      書記官  黃珮華
中　　華　　民　　國　　111 　年　　11　　月　　25　　日
附錄本案論罪科刑法條：
洗錢防制法第14條第1項
有第2條各款所列洗錢行為者，處7年以下有期徒刑，併科新臺幣
5百萬元以下罰金。
刑法第30條
幫助他人實行犯罪行為者，為幫助犯。雖他人不知幫助之情者，
亦同。
幫助犯之處罰，得按正犯之刑減輕之。
刑法第339條第1項
意圖為自己或第三人不法之所有，以詐術使人將本人或第三人之
物交付者，處5年以下有期徒刑、拘役或科或併科50萬元以下罰
金。